最  高  行  政  法  院  判  決
109年度年上字第272號
上  訴  人  張東良等71人（如附表）
共      同
訴訟代理人  鄭志政  律師
被 上訴 人  銓敘部                                  
代  表  人  周志宏              
                          送達代收人  黃俞婷        
上列當事人間公務人員退休資遣撫卹法事件，上訴人對於中華民
國109年8月11日臺北高等行政法院108年度年訴字第340號判決，
提起上訴，本院判決如下：
　　主  文
上訴駁回。
上訴審訴訟費用由上訴人負擔。
　　理  由
一、本件事實經過：
　　上訴人張東良等71人係退休公務人員，前經被上訴人審定於
    民國107年6月30日前退休生效，並分別支領月退休金、一次
    退休金或兼領2分之1之一次退休金與2分之1之月退休金。嗣
    因公務人員退休資遣撫卹法（下稱新法）於106年8月9日經
    制定公布，除第7條第4項及第69條自公布日施行外，其餘條
    文自107年7月1日施行，被上訴人爰重新審定上訴人107年7
    月1日至117年12月31日及118年1月1日後每月退休所得，並
    分別以如臺北高等行政法院（下稱原審）108年度年訴字第3
    40號判決（下稱原判決）附表原處分欄所示日期、文號之函
    文及所附退休（職）所得重新計算附表（下合稱原處分）通
    知上訴人。上訴人不服，循序提起行政訴訟，並聲明：復審
    決定及原處分均撤銷。經原審以上訴人之訴顯無理由，不經
    言詞辯論而以原判決駁回，上訴人仍不服，遂提起本件上訴
    。   
二、上訴人起訴主張、被上訴人於原審之答辯及聲明，均引用原
    判決所載。
三、原審駁回上訴人第一審之訴，係以：
  ㈠行政訴訟法第107條第3項規定及司法院釋字第185號解釋意旨
    可知，個案審理應適用之法律，倘經司法院大法官作成合憲
    解釋，行政法院因受解釋拘束，即須以經大法官認為合憲之
    法律作為審判依據，已無就該法律是否違憲為審查之可能。
    故上訴人起訴所爭議者，如僅係行政處分作成所依據之法律
    是否違憲，該法律嗣經有權解釋之司法院作成合憲解釋者，
    行政法院既應依解釋意旨而為裁判，上訴人以行政處分所根
    據法律係屬違憲為由，所提訴訟，在法律上顯無可能獲得勝
    訴判決，行政法院得不經言詞辯論，逕以判決駁回之。
  ㈡上訴人起訴所爭執者，無非被上訴人以原處分重新審定上訴
    人107年7月1日以後每月退休所得，所依據之新法第34、36
    、37及39條等規定，違反法律不溯及既往原則、法治國之法
    安定性原則及信賴保護原則。惟查，立法委員林德福等38人
    因行使職權，認新法第4條第4至6款、第7條第2項、第18條
    第2、3款、第36至38條、第39條第1、2項、第77條第1項第3
    款規定，提高退撫基金共同撥繳費用之基準、變更公務人員
    退撫給與之條件與計算基準、降低退休所得替代率、削減公
    務人員保險養老給付與優惠存款利息、限制再任私立學校職
    務停止領受月退休金權利等，違反法律不溯及既往原則、信
    賴保護原則及比例原則，侵害受規範對象受憲法保障之財產
    權、生存權、服公職權、工作權及平等權，聲請解釋。經司
    法院於108年8月23日作成釋字第782號解釋（下稱釋字第782
    號解釋），認新法第7條第2項規定無涉法律不溯及既往原則
    及工作權之保障，亦未牴觸比例原則，與憲法保障人民財產
    權之意旨尚無違背；第4條第6款、第39條第2項規定，與憲
    法保障服公職權、生存權之意旨尚無違背；第4條第4、5款
    、第18條第2、3款、第36至38條及第39條第1項規定，無涉
    法律不溯及既往原則，亦與信賴保護原則、比例原則尚無違
    背。
  ㈢至於新法第34條第3項規定，係以新法規變動非屬一次性退撫
    給與之月補償金內容，且將之適用於新法規施行後仍繼續存
    在之事實或法律關係，並未調降或追繳已受領之月補償金，
    故與法律不溯及既往原則無涉，業據釋字第782號解釋理由
    闡述甚明。又年資補償金係因84年退撫新制之實施而給予具
    退撫新、舊制年資者之年資補償，屬全部源自政府預算之恩
    給制範疇，立法者得有相對較高之調整形成空間；新法第34
    條第3項規定，有助於消除因新舊制年資比例不同，所致退
    休所得不均衡之重要公共利益目的達成，依釋字第782號解
    釋意旨，難認與比例原則及信賴保護原則有違等語，認上訴
    人在原審之訴顯無理由，逕以原判決駁回。
四、上訴意旨略稱：
  ㈠被上訴人於107年5月18日就作成侵益之行政處分，而當時新
    法已公布但尚未施行，已違反公法行為時之效力，是自始、
    當然、絕對無效且不能補正。
  ㈡警消人員是擁有高度危險及特殊之專業人員，而軍人適用之
    陸海空軍軍官士官服役條例第26條與公務人員（含警消人員
    ）之新法還存在一項重大差別，即軍士官依本次年改計算得
    出之退休所得上限即屬固定，並無如公務人員依新法計算得
    出之月退休所得上限還應再分10年平均調降，核屬差別待遇
    ，違反公平正義原則。又軍人年改所定之「最低保障金額」
    遠高於公務人員之「最低保障金額」，是年改對於公務人員
    之影響遠大於對軍人之影響。
  ㈢釋字第782號解釋理由書有諸多不合法律規定文義及違反經驗
    法則之情事。釋字第782號解釋關於恩給制之理論，試圖以
    「基金費用（儲金）之來源（個人自繳或政府撥繳）」為基
    礎，建構不同程度之「財產權」保障，在憲法釋義學上難立
    足，也不符我國退撫制度沿革，又曲解「政府負最後支付保
    證責任」之意涵，包括溯及削減已退休人員之退撫給與，顯
    然違反「制度性保障」之精神，更無法反駁「退撫給與」乃
    遞延工資之定性，故為嚴重錯誤之法律見解。再者，按司法
    院釋字第280號解釋明顯將優存利息視為退休金之一部分，
    軍公教人員之退休金性質上乃屬「遞延工資」，而釋字第78
    2號解釋對優存利息之法律定性，似沿襲司法院釋字第717號
    解釋之見解，認為屬「政策性補貼」，與優存利息實為退休
    金之一部分之事實不符，應予變更。
  ㈣新法設定「退休所得上限」，並溯及適用於前已退休公務人
    員，顯違反法律不溯及既往原則，因具有財富重分配之性質
    ，對於各受規範者之影響（即每人月退休金之削減幅度）亦
    大不相同，而釋字第782號解釋容許溯及既往地削減已退休
    公務人員退撫給與，為明顯錯誤法律見解。除違反法律不溯
    及既往原則外，亦已嚴重侵害憲法所保障的信賴利益，而有
    違信賴保護原則、比例原則及平等原則。原判決未對起訴狀
    所載理由詳為論述、調查與審理，均有判決不適用法規或適
    用不當，以及判決不備理由與理由矛盾之判決違背法令等語
    。
五、本院查：
  ㈠憲法第78條規定：「司法院解釋憲法，並有統一解釋法律及
    命令之權。」第173條規定：「憲法之解釋，由司法院為之
    。」第171條第2項規定：「法律與憲法有無牴觸發生疑義時
    ，由司法院解釋之。」第79條第2項規定：「司法院設大法
    官若干人，掌理本憲法第78條規定事項……」是解釋法律牴觸
    憲法而宣告其為無效，乃專屬司法院大法官之職掌。司法院
    依上開規定所為之解釋，有拘束全國各機關及人民之效力，
    各機關處理有關事項，應依解釋意旨為之，違背解釋之判例
    ，當然失其效力，亦經司法院釋字第185號解釋宣示在案。
    上開解釋所稱之全國各機關，當然包含法院在內。次按法官
    依據法律獨立審判，憲法第80條定有明文，故依法公布施行
    之法律，法官應以其為審判之依據，不得認定法律為違憲而
    逕行拒絕適用；又該法律如經司法院作成解釋宣告未違憲，
    依前段之說明，法院亦自應受其拘束，於審理個案時，依解
    釋意旨為之；且於該解釋作成後，如無因憲法或相關法律有
    所修正，或相關社會情事已有重大變更，而有重行認定與判
    斷之必要，並聲請經司法院再作成變更或補充之解釋，應不
    許法院或其他任何人民或機關持歧異之見解不予遵守。
  ㈡經查，上訴人係退休公務人員，於107年6月30日前分別經被
    上訴人核定退休生效。嗣因新法於106年8月9日經總統令公
    布，除第7條第4項及第69條自公布日施行外，其餘條文自10
    7年7月1日施行，被上訴人爰以原處分，按上訴人退休總年
    資及退休等級，重新審定上訴人退休所得，為原判決依法確
    定之事實。依上訴人於原審起訴時對於原處分所為事實之認
    定及係適用新法之結果本身均不爭執，所爭執者僅係據以作
    成原處分之新法是否違反信賴保護原則、不溯及既往原則、
    比例原則及平等原則，核有違憲之問題。就此，原審業已論
    明：司法院作成釋字第782號解釋，解釋意旨略以：「公務
    人員退休資遣撫卹法第7條第2項規定無涉法律不溯及既往原
    則及工作權之保障，亦未牴觸比例原則，與憲法保障人民財
    產權之意旨尚無違背。同法第4條第6款、第39條第2項規定
    ，與憲法保障服公職權、生存權之意旨尚無違背。同法第4
    條第4款、第5款、第18條第2款、第3款、第36條、第37條、
    第38條及第39條第1項規定，無涉法律不溯及既往原則，與
    信賴保護原則、比例原則尚無違背。」而作成合憲解釋，原
    審自應受其拘束等語綦詳。且釋字第782號解釋公布迄今，
    其間憲法或相關法律均未見有所修正，相關社會情事亦未見
    有何重大變更，自無聲請司法院重行認定與判斷之必要。是
    本件已無任何法律上問題有待當事人陳述或辯論，任何人均
    無以透過法院訴訟程序之進行，而就事實、證據及法律為調
    查及辯論，得以就此所得之心證翻轉新法並未違憲之可能性
    。依原判決之說明，原審以上訴人之訴在法律上顯然不能獲
    得勝訴，因而以顯無理由予以駁回，於法並無不合。上訴意
    旨主張原審未詳加調查與審理，未對其起訴狀所載理由，詳
    為審酌與論述，有判決不備理由之違法云云，要非可採。
  ㈢被上訴人於原處分已載明其規制內容係依自107年7月1日施行
    之新法，重新計算審定上訴人自107年7月1日起之每月退休
    所得，核其效力是自107年7月1日新法施行起同時發生。上
    訴人主張原處分作成時，新法公布但尚未施行，原處分係屬
    無效云云，自無可採。又新法實施後，全體適用該法之公務
    人員（含警察及消防人員）之每月退休所得，應一律按規定
    調降，不因公務人員之在職身分屬性而有差別。至於軍職人
    員年金改革，司法院釋字第781號解釋理由書第55段關於107
    年6月21日修正公布之陸海空軍軍官士官服役條例，對退伍
    除役人員之退除給與，設有較高樓地板、特殊弱勢者不調降
    優存利息、編列預算挹注退撫基金等相對有利措施，係考量
    憲法增修條文第10條第9項規定之意旨，以示對退伍除役人
    員之特殊尊重。準此，對於軍公教人員之退休所得分配，立
    法者有較大形成空間，考量不同情況有不同之合理分配，新
    法規定自與平等原則無違。上訴意旨主張警察及消防人員是
    擁有高度危險及特殊之專業人員，然年金改革對於警察及消
    防人員退撫權益之衝擊卻遠大於對軍人退撫權益之衝擊，形
    成差別待遇云云，自無足採。上訴人其餘上訴意旨無非就釋
    字第782號解釋意旨之內容，復執陳詞為爭議，並以其主觀
    見解，重申新法溯及既往削減已退休公務人員退撫給與，且
    設定退休所得上限，嚴重違反信賴保護原則、法律不溯及既
    往原則；暨釋字第782號解釋不符合我國退撫制度沿革，更
    無法反駁退撫給與乃遞延工資定性，為嚴重錯誤之法律見解
    ，執以指摘原判決有不適用法規、適用不當、判決不備理由
    與理由矛盾之違法云云，即無可採。
  ㈣綜上所述，原判決將復審決定及原處分均予維持，而駁回上
    訴人在原審之訴，核無違誤，上訴論旨，仍執前詞，指摘原
    判決違背法令，求予廢棄，為無理由，應予駁回。
六、據上論結，本件上訴為無理由。依行政訴訟法第255條第1項
    、第98條第1項前段、第104條、民事訴訟法第85條第1項前
    段，判決如主文。
中　　華　　民　　國　　111 　年　　1 　　月　　27　　日
                    最高行政法院第一庭
                        審判長法官  侯　東　昇　
                              法官　王　碧　芳
                              法官　鍾　啟　煌
                              法官　蔡　紹　良
                              法官　簡　慧　娟

以  上  正  本  證  明  與  原  本  無  異
中　　華　　民　　國　　111 　年　　1 　　月　　27　　日
　　　　　　　　　　　　　　　書記官　劉　柏　君